臺灣高等法院刑事判決
110年度上易字第1486號
上  訴  人  臺灣士林地方檢察署檢察官
被      告  林旭誠
上列上訴人因被告詐欺案件，不服臺灣士林地方法院109年度易
字第801號，中華民國110年5月25日第一審判決（起訴案號：臺
灣士林地方檢察署109年度偵緝字第750號），提起上訴，本院判
決如下：
    主  文
上訴駁回。
    理  由
一、公訴意旨略以：被告林旭誠欲取得免費修繕之利益，於民國
    108年10月7日委託告訴人潘健樟至新北市○○區○○街00巷0弄0
    0號4樓住處實施漏水修復工程，並佯稱會先給付新臺幣（下
    同）2 萬元之訂金，此筆訂金將前往新北市新莊區某處之紫
    福宮向友人借款支付予告訴人云云，告訴人不疑有他陷於錯
    誤，遂依約將初期工程完工，惟告訴人自同年月16日起欲向
    被告請款時，被告均避不見面，告訴人始悉受騙並報警處理
    。因認被告涉犯刑法第339條第2 項詐欺得利罪嫌。
二、按犯罪事實應依證據認定之，無證據不得認定犯罪事實；不
    能證明被告犯罪者，應諭知無罪之判決，刑事訴訟法第154
    條第2項、第301條第1項分別定有明文。次按刑法第339條第
    1 項詐欺罪之成立，須行為人主觀上出自為自己或第三人不
    法所有之意圖，及客觀上施用詐術使人將本人或第三人之物
    交付為其構成要件。所謂以詐術使人交付財物，必須詐欺人
    確有施用詐術，被詐欺人因其詐術完全陷於錯誤，而交付財
    物之因果關係，若其並未施用詐術，或所用方法不能認為詐
    術，或不致使人陷於錯誤，即不構成該罪（最高法院46年台
    上字第260 號判決意旨參照）。又民事上之經濟行為，原寓
    有不同程度之不確定或交易風險，交易當事人本應自行考量
    對方之資格、信用、能力及交易內容之投資報酬率、資金風
    險等因素，非謂當事人之一方有無法依約履行之情況，即應
    成立詐欺罪。因為債務人於債之關係成立後，未依債之本旨
    履行契約者，原因不一而足，舉凡因不可歸責於己之事由致
    給付不能，或因合法主張權利抗辯而拒絕給付，甚或負債之
    後另行起意給付遲延，皆有可能，非可遽以推定行為人自始
    即無意給付，況刑事被告依法不負自證己罪之責任，若無足
    可證明行為人自始出於為自己或第三人不法所有意圖之積極
    證據，證據法則及論理法則上，仍應認其拒絕給付或遲延不
    為履行，為債務不履行之民事糾葛，要難以單純債務不履行
    之狀態，擬制推測其行為之初已有詐欺之故意，否則刑事詐
    欺責任與民事債務不履行責任將失其分際。
三、公訴意旨認被告林旭誠涉犯上開詐欺得利罪嫌，無非係以被
    告於偵查中之供述、證人即告訴人潘健樟於警詢及偵訊時之
    證述、估價單照片、被告與告訴人間通訊軟體LINE對話紀錄
    及臺灣士林地方檢察署公務電話紀錄等為其主要論據。訊據
    被告林旭誠固坦承其於前揭時地委託告訴人實施漏水修復工
    程之事實，惟堅詞否認有何詐欺得利犯行，並辯稱：因告訴
    人所施作漏水修復工程有瑕疵，其始未支付訂金，並非要詐
    騙告訴人等語。
四、經查：
　㈠被告於108年10月7日委託告訴人就其址設新北市○○區○○街00
    巷0弄00號4樓及頂樓（下合稱本案住處）實施漏水修復工程
    ，工程內容為：「①頂樓要下進口防水漆之前，頂樓四處角
    落應清除乾淨；②頂樓地板及四處使用進口多功能強效防水
    漆及底漆面漆二道較佳；③四樓室內客廳及陽台三間房間天
    花板牆壁補土粉刷二道加壁癌處理；④防火牆外牆施工進口
    多功能強效防水漆底漆二道面漆加強三道較佳」，雙方並約
    定於告訴人完成本案前期工程（即上開①、②項目）後，被告
    應給付訂金2萬元之事實，業據被告所坦認（見原審109年度
    易字第801號卷〈下稱原審卷〉第34頁、第86頁至第87頁），
    核與證人即告訴人於警詢、偵訊、原審及本院審理時證述情
    節相符（見臺灣士林地方檢察署109 年度偵字第3495號卷〈
    下稱偵卷〉第7 頁至第11頁、同署109年度偵緝字第750號卷〈
    下稱偵緝卷〉第39頁至第41頁、原審卷第138頁至第141頁、
    本院卷第57頁），並有估價單照片及被告與告訴人間通訊軟
    體Line對話紀錄在卷可稽（見偵卷第17頁至第25頁），此部
    分事實，首堪認定。
  ㈡關於本件被告是否實施詐術乙節，經查：本件係被告家中有
    漏水問題，在紫福宮認識告訴人，得知告訴人可為漏水修繕
    ，而僱請告訴人到宅施工，而工程款項之金額係由告訴人決
    定等節，業據被告於本院審理中供承在卷（見本院卷第58頁
    ），而被告家中確係有漏水情形，使告訴人到宅施工，難認
    被告僱請告訴人到宅修繕漏水乙事，即為施用詐術之行為。
  ㈢被告是否有為自己不法所有意圖乙節，經查：本案前期工程
    施作完畢後，告訴人迭向被告催討訂金未果一節，固經證人
    即告訴人證述明確（見偵緝卷第39頁、原審卷第140頁至第1
    41頁），並有被告與告訴人間通訊軟體LINE對話紀錄在卷可
    稽（見偵卷第23頁至第25頁），然此部分是否可認被告故意
    拖欠款項不付乙節，證人即告訴人於原審審理時證稱：我完
    成本案前期工程要跟被告拿錢時，被告有跟我說頂樓防水漆
    效果不好會漏水，故不願意支付訂金，我因為沒有拿到訂金
    ，就沒有後續工程，雙方亦未繼續洽談是否可透過補強工程
    之方式取得訂金等語明確（見原審卷第140頁至第141頁），
    核與被告於本院所辯：伊是請告訴人修繕4樓及5樓，告訴人
    只做2天就說做好了，但伊認為防水工程要乾需要好幾天，
    而且又沒測試。後來下大雨又漏水，所以才不願支付訂金等
    語相合。再參酌本案前期工程施作完畢後，本案住處4 樓天
    花板卻持續發生漏水，牆壁亦出現油漆剝落、發霉及壁癌等
    受損情形，有被告所提供本案住處照片及110年1月24日本案
    住處防水工程報價單及估價單在卷可憑（見原審卷第39頁至
    第51頁，第93頁至第97頁）；又被告供稱：後來是有和告訴
    人以6千元和解，告訴人說只要拿材料錢即可等語。（見本
    院卷第59頁）再參以被告與告訴人和解後，即當庭交付6千
    元與告訴人，有原審110年度附民字第316號和解筆錄在卷可
    參（見原審卷第150之1頁至第150之2頁），益徵被告不付款
    項，係因認為工程有瑕疵，難認主觀上有藉告訴人施作本案
    工程得利之不法意圖。
　㈣復按民事債務當事人間，有未依債之本旨履行給付者，在一
    般社會經驗上原因非一，或因不可歸責之事由而不能給付，
    或因尚待第三人或其他不可預知之因素配合始能完成，或因
    合法主張抗辯而拒絕給付，或因財產、信用狀況緊縮而無力
    給付，皆有可能，非必出於自始無意給付之財產犯罪一端；
    是若無足以證明其在債之關係發生時，自始即具有不法所有
    意圖之積極證據，亦僅能令負民事債務不履行之責任，要難
    以單純債務不履行之狀態，即推定被告自始即有不法所有意
    圖之詐欺犯意。是本件難以僅憑被告未立時支付工程款，即
    認被告涉犯詐欺罪嫌。　
五、原審以不能證明被告犯罪為由，諭知其無罪之判決，經核尚
    無違誤。檢察官猶執陳詞提起上訴，然前揭檢察官所列證據
    及卷內訴訟資料，經本院逐一剖析，參互審酌，仍無從獲得
    有罪心證，已俱如前述，檢察官上訴意旨僅就原審採證之職
    權行使再為爭執，核無理由，其上訴應予駁回。
據上論斷，應依刑事訴訟法第368條，判決如主文。　　　　
本案經檢察官曹哲寧提起公訴，檢察官張尹敏提起上訴，檢察官
朱婉綺到庭執行職務。
中　　華　　民　　國　　110 　年　　10　　月　　27　　日
                  刑事第八庭    審判長法　官  陳世宗
                                      法　官  吳勇毅
                                      法　官  呂寧莉
以上正本證明與原本無異。
不得上訴。
                                      書記官  賴資旻
中　　華　　民　　國　　110 　年　　10　　月　　28　　日